【裁判字號】    97,易,3041
【裁判日期】    980526
【裁判案由】    業務侵占
【裁判全文】
臺灣臺北地方法院刑事判決              97年度易字第3041號
公  訴  人  臺灣臺北地方法院檢察署檢察官
被      告  乙○○
上列被告因業務侵占案件，經檢察官提起公訴（95年度偵緝字第
2766號），本院判決如下：
    主  文
乙○○犯業務侵占罪，處有期徒刑陸月，如易科罰金，以銀元
佰元即新臺幣玖佰元折算壹日，減為有期徒刑月，如易科罰金
，以銀元佰元即新臺幣玖佰元折算壹日。
    犯罪事實
一、乙○○前係美商科普羅工程股份有限公司臺灣分公司（下稱
    美商科普羅公司）之經理人，負責美商科普羅公司在臺業務
    之執行，為從事業務之人。緣美商科普羅公司因在臺營運獲
    利不佳，於民國90年11月間欲結束在臺業務，而乙○○有意
    承接該公司之在臺業務，遂與美商科普羅公司達成協議，約
    定其後美商科普羅公司在臺尚未完成之工程營收款項，應由
    乙○○基於在臺負責人之地位先行收取後，須立即轉匯至美
    商科普羅公司委由資誠會計師事務所設立之世華聯合商業銀
    行帳號000000000000號信託帳戶內（下稱世華銀行信託帳戶
    ），乙○○竟基於意圖為自己不法所有之犯意，自90年12月
    7日起至91年5月間止，接續以變易持有為所有之意思，將一
    民技術工程股份有限公司（下稱一民公司）、臺灣中油股份
    有限公司（下稱中油公司）、臺北市政府捷運工程局（下稱
    臺北捷運局）為給付如附表一（一）所示工程款，而匯入美
    商科普羅公司在臺所設立之上海商業儲蓄銀行（下稱上海銀
    行）帳號00000000000000號之存款帳戶內，總計新臺幣（下
    同）632萬3247元予以侵佔入己，嗣經美商科普羅公司屢次
    催促返還款項，仍置之不理，且逃逸無蹤。
二、案經美商科普羅工程股份有限公司訴由臺灣臺北地方法院檢
    察署檢察官偵查起訴。
    理  由
壹、程序方面
    被告對於公訴人所提之證據資料及以下本院作為判斷依據之
    各項證據資料，均同意或不爭執其證據能力，本院審酌該等
    言詞供述及書面作成時之情況認為適當，均無不宜作為證據
    之情事，依刑事訴訟法第159條之5規定，均得作為證據。
貳、實體方面
一、訊據被告乙○○固坦承有業務侵占之犯行，惟否認有侵占如
    起訴書所指之金額，辯稱：伊與美商科普羅公司當時確有簽
    訂一份協議書，有規定詳細的金額及彼此的權利義務，伊認
    為彼此的權利義務都沒有盡到的話，那些工具機械材料是否
    可以扣除？且伊的施工成本也應該扣除，包括伊已經給付給
    下包商的費用、員工差旅費、薪資云云，經查，被告於90年
    11月間因欲承接美商科普羅公司在臺業務，與該公司人員進
    行協商，而約定由被告基於在臺負責人之身份，先行代收該
    公司在臺尚未完成之工程款項，並應由被告立即轉匯至上開
    世華銀行信託帳戶之事實，有美商科普羅工程股份有限公司
    臺灣分公司基本資料查詢、被告與告訴人公司自90年12月起
    至91年7月間之往來電子郵件足憑，且為被告所不否認，此
    部分事實應堪認定，另於90年12月4日，自被告當時所掌管
    之美商科普羅公司前揭上海銀行帳戶轉匯345萬8680元入世
    華銀行信託帳戶內，僅於該上海銀行帳戶內存有1000元等情
    ，亦有世華銀行000000000000號帳戶交易明細查詢、上海商
    業儲蓄銀行總行營業部92年6月11日（九二）上營存字第455
    號、96年8月3日上營存字第0960000911號函所附美商科普羅
    臺灣分公司帳號00000000000000號帳戶存款交易明細資料及
    告訴人於偵查中所提出被告91年8月19日出具之聲明書（即
    告證六）可佐，是足認90年12月4日前，歸屬於美商科普羅
    公司之款項，業已全數匯入世華銀行信託帳戶內，從而本件
    被告業務侵占之金額，自應由90年12月4日起始為計算之基
    準，而經本院依卷內證據核算侵占金額，由一民公司96年7
    月30日96民字第073001號函暨所附美商科普羅工程股份有限
    公司90年至91年中油工程入款明細及付款證明影本、臺北捷
    運局96年8月21日北市捷工字第09632120300號函及上海銀行
    存款交易明細資料可知，一民公司、中油公司及臺北捷運局
    應分別有如附表一（一）匯入工程款至美商科普羅公司上海
    銀行帳戶之情形，堪以認定，另觀諸世華銀行信託帳戶之帳
    戶交易明細查詢資料，足認被告應有將如附表一（二）所示
    之金額匯入世華銀行信託帳戶內之情，此亦為告訴人於偵查
    中具狀所不爭執（95年偵字第2766號第125頁），從而，將
    附表一（一）（二）所示之金額加以計算，被告所侵占者應
    如附表一（三）所示之金額，亦堪認定。至自91年5月8日起
    匯入前開上海銀行帳戶之款項，因來源及匯入之原因不明，
    是否應歸屬於美商科普羅公司，尚難認定，是依罪疑唯輕之
    原則，自難認係被告所侵占。又被告雖辯稱應扣除成本及美
    商科普羅未盡約定義務之部分云云，惟查被告對此並未能提
    出足資證明之證據，復查無其他證據可為佐證，則被告此部
    分所辯，自難以採信。綜上，本件事證明確，被告犯行堪以
    認定，應予依法論科。
二、被告行為後，刑法業於94年2月2日修正公布，95年7月1日起
    施行。按行為後法律有變更者，適用行為時之法律，但行為
    後之法律有利於行為人者，適用最有利於行為人之法律，修
    正後刑法第2條第1項定有明文。此條規定係規範行為後法律
    變更所生新舊法律比較適用之準據法，本身尚無新舊法比較
    之問題，於新法施行後，應一律適用新法第2條第1項之規定
    ，為「從舊從輕」之比較。而本次法律變更，比較時應就罪
    刑有關之共犯、未遂犯、想像競合犯、牽連犯、連續犯、結
    合犯，以及累犯加重、自首減輕暨其他法定加減原因（如身
    分加減）與加減例等一切情形，綜其全部罪刑之結果而為比
    較（最高法院95年5月23日95年度第8次刑事庭會議決議參照
    ）。經查：刑法第336條第2項法定刑罰金部分，依修正後刑
    法第33條第5款之規定，最低額為新臺幣1000元，惟依被告
    行為時之刑法第33條第5款規定，罰金之最低額僅新臺幣3元
    。比較修正前後之刑罰法律，適用修正後之規定，對被告顯
    未有利，是自應適用被告行為時之修正前刑法規定。
三、核被告所為，係犯刑法第336條第2項之業務侵占罪。再按刑
    事法若干犯罪行為態樣，本質上原具有反覆性、延續實行之
    特徵，立法時予以特別歸類，定為犯罪構成要件之行為要素
    ，則行為人基於概括之目的，在接近之時間，持續實行之複
    次行為，倘依社會一般通念，客觀上認為符合一個反覆、延
    續性的行為觀念者，於刑法之評價上，應僅認成立一罪。本
    案被告自90年12月7日起至91年5月間止先後多次業務侵占，
    其主觀上係基於單一犯罪決意，而在密切接近之一定時間及
    空間內接續為之，依社會通念，客觀上應認其業務侵占行為
    本質上具有反覆性及持續性，為接續犯，在刑法評價上應僅
    論以一罪。至公訴人所指被告侵占金額為894萬3691元，經
    本院依卷內資料核算，尚有未合，且無其他證據足以認定被
    告所侵占者確為上開金額，惟此部分因與前揭有罪部分為事
    實上一罪關係，爰不另為無罪之諭知。
四、爰審酌被告之犯罪動機係因伊主觀上認美商科普羅公司本身
    亦有協議內容之義務未履行，伊始未處理代收款項之事宜，
    且被告前未因刑案而受徒刑以上之刑之宣告，有臺灣高等法
    院被告前案紀錄表可按，素行尚可，犯罪手段平和，惟侵占
    如附表所示之金額，致告訴人公司所受損害非輕，被告於本
    院審理中雖願與告訴人公司聯繫結算，但因故未得告訴人公
    司之回應，始未能達成和解，然念及被告犯後坦承犯行，深
    表悔意，態度良好，及被告之智識程度、生活狀況等一切情
    狀，量處如主文所示之刑。
五、按中華民國九十六年罪犯減刑條例第5條規定：「本條例施
    行前，經通緝而未於中華民國96年12月31日以前自動歸案接
    受偵查、審判或執行者，不得依本條例減刑。」其立法理由
    謂：「一、按通緝犯乃惡意逃避法律制裁，本無接受裁判及
    悔改之意，如嗣後經逮捕到案仍施予減刑，不啻有鼓勵民眾
    藐視法律之誤識，且對本條例施行前，因不知政府即將辦理
    減刑而自動到案服刑完畢之受刑人，因無法享受減刑寬典，
    尤難謂平。為維護法律尊嚴及消弭上述不公平現象，爰定明
    依本條例應減刑之通緝犯須於一定期限內自動歸案接受偵查
    、審判或執行，始能獲邀減刑寬典。二、將自動歸案截止日
    期定為96年12月31日，以免案件遷延，喪失減刑鼓勵犯罪人
    早日更生之美意。」由此可知，上開減刑條例第5條之適用
    時機，限於「96年7月15日以前（包含當日）」經通緝，未
    於「96年7月16日施行起至96年12月31日以前（包含當日）
    」自動歸案，才不得依本條例減刑（臺灣高等法院暨所屬法
    院96年法律座談會刑事類提案第38號審查意見參照）。本案
    犯罪時間係在96年4月24日以前，且係於92年11月3日始經臺
    灣臺北地方法院檢察署發布通緝，有本院97年甲○茂號緝字
    第392號通緝書在卷可查，雖於前開減刑條例施行前經通緝
    者，惟被告於95年11月10日即為警緝獲，與上開規定之要件
    尚有未合，自無該減刑條例第5條之適用，且無其他不能減
    刑之事由，合於該條例第2條第1項第3款之規定，爰依法減
    輕其宣告刑二分之一。關於易科罰金部分，被告於行為時之
    刑法第41條第1項前段規定：「犯最重本刑為5年以下有期徒
    刑以下之刑之罪，而受6個月以下有期徒刑或拘役之宣告，
    因身體、教育、職業、家庭之關係或其他正當事由，執行顯
    有困難者，得以1元以上3元以下折算1日，易科罰金」，又
    被告行為時之易科罰金折算標準，修正前罰金罰鍰提高標準
    條例第2條前段（現已刪除）規定，就其原定數額提高為100
    倍折算1日，則本件被告行為時之易科罰金折算標準，如以
    銀元300元折算1日，經折算為新臺幣後，即應以新臺幣900
    元折算為1日。惟95年7月1日修正公布施行之刑法第41條第1
    項前段則規定：「犯最重本刑為5年以下有期徒刑以下之刑
    之罪，而受6個月以下有期徒刑或拘役之宣告者，得以新臺
    幣1000元、2000元或30 00元折算1日，易科罰金」，比較修
    正前後之易科罰金折算標準，以95年7月1日修正公布施行前
    之規定，較有利於被告等，則應依刑法第2條第1項前段，適
    用修正前刑法第41條第1項前段規定，定被告之易科罰金折
    算標準。
據上論斷，應依刑事訴訟法第299條第1項前段，刑法第2條第1項
前段、第336條第2項，修正前刑法第41條第1項前段，刑法施行
法第1條之1，廢止前罰金罰鍰提高標準條例第2條，現行法規所
定貨幣單位折算新臺幣條例第2條，中華民國九十六年罪犯減刑
條例第2條第1項第3款、第7條、第9條，判決如主文。
本案經檢察官柯木聯到庭執行職務
中    華    民    國    98    年    5     月    26    日
                  刑事第八庭  審判長法  官  陳德民
                                    法  官  詹慶堂
                                    法  官  楊蕙芬
以上正本證明與原本無異。
如不服本判決，應於判決送達後10日內，向本院提出上訴狀。
                                    書記官  馬正道
中    華    民    國    98    年    5     月    26    日
附錄法條：
中華民國刑法第336條
（公務公益侵占罪、業務侵占罪）
對於公務上或因公益所持有之物，犯前條第 1 項之罪者，處 1
年以上 7 年以下有期徒刑，得併科 5 千元以下罰金。
對於業務上所持有之物，犯前條第 1 項之罪者，處 6 月以上 5
年以下有期徒刑，得併科 3 千元以下罰金。
前二項之未遂犯罰之。
附表一：
以90年12月4日後之交易紀錄為計算基準
（一）
┌────┬─────────────┬────────────┬─────────────┐
│上海銀行│一民公司匯入              │臺北市捷運工程局匯入    │中油公司匯入              │
│總行營業├──────┬──────┼──────┬─────┼──────┬──────┤
│部美商科│90年12月7日 │2,186,745 元│91年1月18 日│155,361元 │90年12月17日│1,532,970 元│
│普羅公司├──────┼──────┼──────┼─────┼──────┼──────┤
│帳戶交易│91年1月14 日│124,337元   │91年1月18 日│45,717元  │91年2月1日  │2,846,960 元│
│明細    ├──────┼──────┼──────┼─────┼──────┼──────┤
│        │91年4月19 日│2,637,080 元│91年1月18 日│185,894元 │91年2月6日  │3,667,062 元│
│        ├──────┼──────┼──────┼─────┼──────┼──────┤
│        │91年5月8日  │80,844元    │91年1月18 日│64,286元  │91年2月27日 │1,507,970 元│
│        ├──────┼──────┼──────┼─────┼──────┼──────┤
│        │小計        │5,029,006 元│小計        │451,258元 │91年3月1日  │6,699,920 元│
│        ├──────┴──────┴──────┴─────┼──────┼──────┤
│        │                                                    │小計        │16,254,882元│
│        ├──────────────────────────┴──────┴──────┤
│        │匯入美商科普羅公司帳戶合計21,735,146 元                                         │
└────┴────────────────────────────────────────┘
（二）
┌────┬─────────────┐
│世華銀行│匯回資誠信託帳戶          │
│資誠會計├──────┬──────┤
│師事務所│90年12月31日│2,411,899元 │
│信託帳戶├──────┼──────┤
│交易明細│91年2月6日  │4,500,000元 │
│        ├──────┼──────┤
│        │91年3月5日  │4,500,000元 │
│        ├──────┼──────┤
│        │91年5月10日 │4,000,000元 │
│        ├──────┼──────┤
│        │合計        │15,411,899元│
└────┴──────┴──────┘
（三）
┌───────┬───────┬──────────────┐
│匯入美商科普羅│匯回資誠信託帳│侵占金額                    │
│公司帳戶之金額│戶之金額      │                            │
├───────┼───────┼──────────────┤
│21,735,146元  │15,411,899元  │6,323,247元                 │
│              │              │（00000000-000000=0000000） │
└───────┴───────┴──────────────┘
附表二
┌────┬───────────────────┬────────────┐
│一民公司│收款人為美商科普羅公司                │收款人為戴良川          │
│96年7月 ├──────┬───────┬────┼──────┬─────┤
│30日函附│90年12月7日 │2,186,745 元  │電匯    │90年12月12日│150,000元 │
│件付款明├──────┼───────┼────┼──────┼─────┤
│細      │90年12月7日 │124,337元     │支票    │小計        │150,000元 │
│        │            │              │        │            │（依一民公│
│        │            │              │        │            │司之函文說│
│        │            │              │        │            │明二所示：│
│        │            │              │        │            │依合約第十│
│        │            │              │        │            │條規定，本│
│        │            │              │        │            │公司須協助│
│        │            │              │        │            │美商科普羅│
│        │            │              │        │            │公司處理地│
│        │            │              │        │            │權費用，經│
│        │            │              │        │            │簽約人蔡易│
│        │            │              │        │            │達要求匯入│
│        │            │              │        │            │該公司工地│
│        │            │              │        │            │現場負責人│
│        │            │              │        │            │戴良川帳戶│
│        │            │              │        │            │，並於每期│
│        │            │              │        │            │請款時，依│
│        │            │              │        │            │合約規定扣│
│        │            │              │        │            │回等情，可│
│        │            │              │        │            │知此筆金額│
│        │            │              │        │            │應係美商科│
│        │            │              │        │            │普羅公司於│
│        │            │              │        │            │該工程應支│
│        │            │              │        │            │付之成本費│
│        │            │              │        │            │用，自不得│
│        │            │              │        │            │算入被告侵│
│        │            │              │        │            │占金額內）│
│        ├──────┼───────┼────┼──────┼─────┤
│        │91年4月19 日│2,637,080 元  │電匯    │            │          │
│        ├──────┼───────┼────┤            │          │
│        │91年4月19 日│45,491元      │支票（因│            │          │
│        │            │              │支票受款│            │          │
│        │            │              │人為臺灣│            │          │
│        │            │              │科普工程│            │          │
│        │            │              │股份有限│            │          │
│        │            │              │公司，無│            │          │
│        │            │              │以確認是│            │          │
│        │            │              │否應屬美│            │          │
│        │            │              │商科普羅│            │          │
│        │            │              │公司應收│            │          │
│        │            │              │帳款，且│            │          │
│        │            │              │未存入上│            │          │
│        │            │              │開上海銀│            │          │
│        │            │              │行帳戶，│            │          │
│        │            │              │故未予計│            │          │
│        │            │              │入侵占數│            │          │
│        │            │              │額）    │            │          │
│        │            │              │        │            │          │
│        ├──────┼───────┼────┤            │          │
│        │91年4月19日 │80,844元      │支票    │            │          │
│        ├──────┼───────┼────┤            │          │
│        │91年4月25日 │955,303元     │（一民公│            │          │
│        │            │              │司之入款│            │          │
│        │            │              │明細表未│            │          │
│        │            │              │將此筆款│            │          │
│        │            │              │項記入「│            │          │
│        │            │              │實付入帳│            │          │
│        │            │              │金額」欄│            │          │
│        │            │              │，且未有│            │          │
│        │            │              │存入上開│            │          │
│        │            │              │上海銀行│            │          │
│        │            │              │帳戶內之│            │          │
│        │            │              │交易記錄│            │          │
│        │            │              │，故難認│            │          │
│        │            │              │確為被告│            │          │
│        │            │              │所侵占，│            │          │
│        │            │              │未予計入│            │          │
│        │            │              │侵占數額│            │          │
│        │            │              │）      │            │          │
│        ├──────┼───────┼────┤            │          │
│        │91年4月25日 │1,971,163元   │（一民公│            │          │
│        │            │              │司之入款│            │          │
│        │            │              │明細表未│            │          │
│        │            │              │將此筆款│            │          │
│        │            │              │項記入「│            │          │
│        │            │              │實付入帳│            │          │
│        │            │              │金額」欄│            │          │
│        │            │              │，且未有│            │          │
│        │            │              │存入上開│            │          │
│        │            │              │上海銀行│            │          │
│        │            │              │帳戶內之│            │          │
│        │            │              │交易記錄│            │          │
│        │            │              │，故難認│            │          │
│        │            │              │確為被告│            │          │
│        │            │              │所侵占，│            │          │
│        │            │              │未予計入│            │          │
│        │            │              │侵占數額│            │          │
│        │            │              │）      │            │          │
│        ├──────┼───────┼────┤            │          │
│        │小計        │8,000,963元   │        │            │          │
│        ├──────┴───────┴────┴──────┴─────┤
│        │合計8,150,963元                                                 │
└────┴────────────────────────────────┘
附表三
┌───────────────────┐
│美商科普羅公司未領回保證金            │
├────┬──────┬───────┤
│中油公司│中油公司    │540,802 元    │
│96年8月 ├──────┼───────┤
│16日函  │中油公司    │500,000元     │
├────┼──────┼───────┤
│臺北市捷│臺北市捷運工│113,900元     │
│運局97年│程局        │              │
│8月7日函│            │              │
├────┴──────┼───────┤
│合計                  │1,154,702元   │
└───────────┴───────┘


司法院資訊處製作；財團法人民間司法改革基金會備份。
